臺灣臺中地方法院民事判決
110年度沙簡字第348號
原      告  林郁伶  
被      告  林炳權（已於110年11月25日死亡）

兼上一人
訴訟代理人  林俊男  
上列當事人間請求分割共有物事件，本院於民國110年11月24日
言詞辯論終結，判決如下：
    主      文
兩造共有如附表一所示之不動產應予變賣，所得價金由兩造按附
表二所示應有部分比例分配之。
訴訟費用由兩造按附表二所示應有部分比例負擔。 
    事實及理由
壹、程序方面：
    按當事人死亡者，訴訟程序在有繼承人、遺產管理人或其他
    依法令應續行訴訟之人承受其訴訟以前當然停止。訴訟程序
    當然或裁定停止間，法院及當事人不得為關於本案之訴訟行
    為，但於言詞辯論終結後當然停止者，本於其辯論之裁判得
    宣示之。民事訴訟法第168條、第188條定有明文。查被告林
    炳權於本件言詞辯論終結後之民國110年11月25日死亡，有
    被告林俊男所提被告林炳權之除戶戶籍謄本在卷可稽，惟依
    上開規定，本院仍得本於其辯論而為裁判並予宣示，先此敘
    明。
貳、實體方面：　　
一、原告主張：坐落臺中市○○區○○段000000地號土地（下稱系爭
    土地），及其上同段255建號建物即門牌號碼為臺中市○○區○
    ○路000號房屋（下稱系爭房屋，合稱時稱系爭房地）為兩造
    所共有，應有部分情形如附表二所示，並無不能分割之情事
    ，亦未定有分割之期限。原告和被告林俊男為姐弟關係，但
    原告不欲和被告繼續保持共有，因系爭土地僅有86.86平方
    公尺，系爭房屋為3樓透天厝，僅有1個出入口，屋內也只有
    1座樓梯，沒有外梯可以通往2樓及3樓，後面則有增建之鐵
    皮，若以原物分割，可能導致土地零碎，不易利用，為此，
    依民法第823條規定，請求准予變賣系爭房地，以價金分配
    於各共有人之方式分割，另原告不同意將應有部分賣給被告
    林俊男等語，並聲明：兩造共有之系爭房地准予變價方式分
    割，由兩造按附表二所示應有部分比例分配。
二、被告則以：
  ㈠林俊男：不同意分割，希望可以由被告價購原告的應有部分
    ，系爭房屋目前是由伊、伊配偶、兒子和被告林炳權共同居
    住在內，但無法和原告談妥價購事宜等語。
  ㈡林炳權：不同意變價分割，因為伊只剩下系爭房屋可以居住
    等語。
三、得心證之理由：
  ㈠按各共有人，除法令另有規定外，得隨時請求分割共有物，
    但因物之使用目的不能分割或契約訂有不能分割之期限者，
    不在此限，民法第823條第1項定有明文。查本件兩造為系爭
    房地之共有人，系爭房地亦查無因物之使用目的不能分割或
    契約訂有不分割之期限情事，是原告據以起訴請求分割系爭
    房地，即無不合。
　㈡復按共有物之分割，依共有人協議之方法行之。分割之方法
    不能協議決定，或於協議決定後因消滅時效完成經共有人拒
    絕履行者，法院得因任何共有人之請求，以原物分配於各共
    有人。原物分配顯有困難時，得變賣共有物，以價金分配於
    各共有人。民法第824條第1項、第2項第1款及第2款分別定
    有明文。又定共有物分割之方法，固可由法院自由裁量，但
    須以其方法適當者為限，法院裁判分割共有物，須斟酌各共
    有人之利害關係、使用情形、共有物之性質及價值、經濟效
    用，符合公平經濟原則，其分割方法始得謂為適當（最高法
    院90年度台上字第1607號裁判意旨參照）。又分割共有物究
    以原物分割或變價分割為適當，法院應斟酌當事人意願、共
    有物之使用情形、經濟效用及全體共有人之利益等情形而為
    適當之分割，不受共有人所主張分割方法之拘束（最高法院
    88年度台上字第600號判決參照）。
　㈢本院審酌系爭房屋與其坐落基地即系爭土地間，有整體使用
    上之不可分關係，與系爭土地所有權應有部分分離而為移轉
    ，將衍生後續法律問題，自應合併為分割考量。經查，系爭
    房屋坐落於系爭土地上，該房屋係3層樓建物，且有屋頂突
    出物，為鋼筋混凝土造，總面積為197.64平方公尺，有系爭
    房屋第一類謄本可稽（見補字卷第51頁），系爭房屋另有1
    、2樓增建物部分面積共計為45.74平方公尺，亦有附圖之臺
    中市龍井地政事務所建物測量成果圖可考。可見如採原物分
    割，兩造按其應有部分所分得之面積均甚狹小，且衡以系爭
    房屋為1棟透天厝，屋內只有1座樓梯，除1樓對外道路為對
    外出入口外，沒有其他獨立出入口乙情，業據原告陳述在卷
    ，並有本院110年9月2日勘驗筆錄所附照片，顯示1樓後方陽
    台已封閉等情可查（見本院卷第65頁），足認本件倘以原物
    為分割，除礙及系爭房地之經濟效用外，亦有損其完整性，
    勢必破壞系爭房地之使用現狀，造成日後使用上困難，並使
    系爭房地之法律關係趨於複雜，無法發揮經濟上之利用價值
    。復考量系爭房地位處臺中市大肚區自由路，生活機能尚佳
    ，可認具有一定之市場價值，如以變價拍賣之方式，除可由
    公眾或兩造間有意願之人以自由、公開程序競標，亦可使系
    爭房地在自由市場競爭之情形下反應出合理且適當之價值，
    對於全體共有人而言，應均屬有利。雖被告林俊男表示願意
    價購原告之應有部分，但既為原告所不接受，是以，本院綜
    合系爭房地之利用現況及可能性、經濟效用、可能衍生之法
    律關係，及共有人之意願等一切情狀後，認本件兩造共有之
    系爭房地應以變價分割為適當，並應將變賣所得，按如附表
    二所示比例之分配予兩造。
四、綜上所述，原告依民法第823條第1項、第824條規定，訴請
    分割系爭房地，為有理由，且本院認以將系爭房地變價分割
    為最適宜之分割方法，爰判決兩造共有系爭房地應予變價分
    割，所得價金則按各共有人如附表二所示應有部分比例予以
    分配。
五、末按因共有物分割、經界或其他性質上類似之事件涉訟，由
    敗訴當事人負擔訴訟費用顯失公平者，法院得酌量情形，命
    勝訴之當事人負擔其一部，民事訴訟法第80條之1定有明文
    。本件分割共有物之方法，本應由法院斟酌何種方式較能兼
    顧各共有人之利害關係、使用情形、共有物之性質及價值、
    經濟效用，符合公平經濟原則，以決定適當之分割方法，不
    因何造起訴而有不同，故原告請求分割之訴雖有理由，惟關
    於訴訟費用負擔，應由兩造各按其應有部分比例負擔，方屬
    事理之平，爰併諭知訴訟費用之負擔如主文第2項所示。
六、本件事證已臻明確，兩造其餘主張、陳述及所提之證據，經
    審酌後認為均不足以影響本判決之結果，爰不逐一論列，併
    此敘明。
七、訴訟費用負擔之依據：民事訴訟法第80條之1。
中　　華　　民　　國　　110 　年　　12　　月　　8 　　日
                  沙鹿簡易庭   法  官  黃建都
以上為正本係照原本作成。
如不服本判決，應於送達後20日內，向本院提出上訴狀並表明上
訴理由，如於本判決宣示後送達前提起上訴者，應於判決送達後
20日內補提上訴理由書（須附繕本）。如委任律師提起上訴者，
應一併繳納上訴審裁判費。
中　　華　　民　　國　　110 　年　　12　　月　　8 　　日
                               書記官     
附表一：
土地部分：
編號 縣市 鄉鎮市區 段 地  號 權利範圍 備        註 1  臺中市 大肚區 大東 857-10 全部  
建物部分：
編號 建號 基 地 坐 落 建物門牌 權利範圍  備        註 1 255 同土地部分標示 臺中市○○區○○路000號 全部 層數：3層（有屋頂突出物），及附圖增建部分 
附表二：
編號 共有人 應有部分 1 原告 1/4 2 林炳權 1/2 3 林俊男 1/4